【裁判字號】    97,上更(一),18
【裁判日期】    980407
【裁判案由】    分割共有物
【裁判全文】
臺灣高等法院臺南分院民事判決  97年度上更(一)字第18號
上  訴  人  丑○○
訴訟代理人  未○○
上  訴  人  卯○○
            辛○○   （林英進之承受訴訟人）
上列三人共同
訴訟代理人  周進田    律師
上  訴  人  戊○○   （林英進之承受訴訟人）
                      住台南市安平區○○○街189巷123號
訴訟代理人  壬○○○  住台南縣新市鄉三舍村636號
上  訴  人  午○○    住同上40號
訴訟代理人  己○○    住同上17號
            庚○○    住同上40-1號
上  訴  人  丁○○    住同上26號
訴訟代理人  乙○○    住同上25號
            丙○○    住同上26號
上  訴  人  甲○○    住同上27號
訴訟代理人  申○○    住同上27號
            洪梅芬    律師
            李季錦    律師
            涂欣成    律師
            呂蘭蓉    律師
上  訴  人  辰○○    住同上62號
            癸○○    住同上40之4號
兼 上 一人
訴訟代理人  寅○○    住同上62號
被 上訴 人  巳○○    住台南縣新市鄉○○村○○街17號
訴訟代理人  子○○    住台南縣新市鄉○○街21-2號
上列當事人間請求分割共有物事件，上訴人對於中華民國96年4
月30日臺灣臺南地方法院94年度訴字第217號第一審判決提起上
訴，經最高法院發回更審，本院於98年3月24日言詞辯論終結，
茲判決如下：
    主  文
原判決廢棄。
兩造共有之台南縣新市鄉○○段365-3地號土地，分割方法如附
件三修正附圖6所示：編號Ａ部分面積688平方公尺土地，分歸上
訴人丁○○取得；編號Ｂ部分面積492平方公尺土地，分歸上訴
人戊○○、辛○○共同取得，並按每人應有部分各2分之1之比例
保持共有；編號Ｃ部分面積736平方公尺土地，分歸上訴人甲○
○取得；編號Ｄ部分面積492平方公尺土地，分歸上訴人寅○○
、辰○○、卯○○共同取得，並按每人應有部分各3分之1之比例
保持共有；編號Ｅ部分面積492平方公尺土地，分歸上訴人午○
○取得；編號Ｆ部分面積492平方公尺土地，分歸被上訴人巳○
○取得；編號Ｇ部分面積492平方公尺土地，分歸上訴人丑○○
取得；編號Ｈ部分面積49平方公尺土地，分歸上訴人癸○○取得
。上訴人丁○○應提出新台幣伍拾柒萬陸仟零肆拾元，上訴人午
○○應提出新台幣貳拾伍萬肆仟壹佰貳拾貳元，上訴人丑○○應
提出新台幣伍拾肆萬仟佰玖拾陸元，上訴人癸○○應提出新
台幣肆萬柒仟柒佰捌拾壹元後；分別由上訴人甲○○、寅○○、
辰○○、卯○○、戊○○、辛○○及被上訴人巳○○各依如附件
五所示之受償金額比例受取之。
第一、二審及發回前第三審訴訟費用，由兩造按如附件一所示應
有部分比例負擔。
    事  實
甲、上訴人丑○○、辛○○方面：
一、聲明：(一)原判決廢棄。(二)上開廢棄部分，系爭台南縣新市鄉
    ○○段365-3地號土地，應分割為如附圖6所示：編號Ａ部分
    面積688平方公尺土地，分歸上訴人丁○○取得；編號Ｂ部
    分面積492平方公尺土地，分歸上訴人午○○取得；編號Ｃ
    部分面積736平方公尺土地，分歸上訴人甲○○取得；編號
    Ｄ部分面積492平方公尺土地，分歸上訴人寅○○、辰○○
    、卯○○，按每人應有部分各3分之1之比例共有取得；編號
    Ｅ部分面積492平方公尺土地，分歸上訴人戊○○、辛○○
    ，按每人應有部分各2分之1之比例共有取得；編號Ｆ部分面
    積492平方公尺土地，分歸被上訴人巳○○取得；編號Ｇ部
    分面積492平方公尺土地，分歸上訴人丑○○取得；編號Ｈ
    部分面積49平方公尺土地，分歸上訴人癸○○取得。(三)歷審
    訴訟費用由被上訴人負擔。
二、陳述：除與原判決及發回前本院判決記載相同者，茲引用之
    外，補稱：
  (一)依最高法院發回意旨，上訴人丑○○、辛○○、卯○○等三
    人衡酌共有物之性質及使用現狀，主張依當事人（除甲○○
    外）彼此均無爭議之原第二審判決附圖5之編號Ｂ、Ｃ部分
    土地修正如附圖6所示，如此則編號Ｃ部分土地之分割，即
    無顯得支離破碎情形，對視同上訴人甲○○較為有利，是多
    數共有人之意見，且各共有人分得之土地亦皆面臨道路，較
    能符合共有人之全體利益，並增加土地之經濟效益。
  (二)台南縣新化地政事務所97年7月29日土地複丈成果圖（即附
    圖6分割方案），經送華聲企業發展鑑定顧問有限公司（下
    稱華聲公司）鑑定，鑑定結果兩造間應互相找補金額太過懸
    殊，上訴人等均不同意該鑑定結果。按附圖6分割兩造除午
    ○○分得編號B土地未面臨台19甲線道路外，其餘之共有人
    分得部分均面臨台19甲線，雖台19甲線尚被365-2、364-1、
    364地號土地阻擋無法直接臨現有道路，但365-2、364-1、
    364地號土地仍是林姓共有人間所共有，均可直接臨現有道
    路，並無阻擋問題。至於甲○○及丁○○之應有部分，無論
    採何種分割方案，均無法直接面臨道路；惟如按附圖6分割
    ，則林姓共有人間願將阻擋使甲○○及丁○○分得土地無法
    直接面臨道路部分土地以出租或買賣予甲○○及丁○○，如
    此，分得編號A、C、D、E、F、G、H土地均面臨台19甲線，
    土地使用價值均相同，彼此間並無互相找補金額問題，而所
    應受補者，僅午○○而已，所應受補金額8萬8667元，則由
    其他共有人按其應有部分比例分擔。
三、證據：援用歷審所提證據，並提出土地複丈成果圖影本乙份
    為證。
乙、上訴人戊○○方面：
一、聲明：(一)原判決廢棄。(二)希按如附圖6所示方案分割。(三)訴
    訟費用由被上訴人負擔。
二、陳述：除與原判決及發回前本院判決記載相同者，茲引用之
    外，補稱：不同意附圖7分割方案送華聲公司鑑定報告書鑑
    定意見，希望依附圖6分割方案分割（本院卷第52頁）。
三、證據：援用歷審所提證據。
丙、上訴人午○○方面：
一、聲明：(一)上訴駁回。(二)第二審訴訟費用由上訴人負擔。
二、陳述：除與原判決及發回前本院判決記載相同者，茲引用之
    外，補稱：上訴人只要求分在原來的地方（本院卷第212頁
    ），或希望依附圖7所示方案分割。
三、證據：援用歷審所提證據。
丁、上訴人丁○○方面：
一、聲明：(一)原判決廢棄。(二)希按如附圖6所示方案分割。(三)訴
    訟費用由被上訴人負擔。
二、陳述：除與原判決及發回前本院判決記載相同者，茲引用之
    外，補稱：對附圖7分割方案送華聲公司鑑定意見書沒有意
    見，只要不拆到我的房子，對分割方案無意見（本院卷第52
    頁）。
三、證據：援用歷審所提證據。
戊、上訴人甲○○方面：
一、聲明：(一)上訴駁回。(二)第二審訴訟費用由上訴人負擔。
二、陳述：除與原判決及發回前本院判決記載相同者，茲引用之
    外，補稱：
  (一)希按如附圖所示第2方案分割，或附圖所示第7方案分割。
  (二)依附圖2分割，符合系爭土地之全體共有人之利益、土地使
    用現況及經濟效用：
  1.贊同附圖2有視同上訴人甲○○（應有部分持分面積737㎡）
    、午○○（應有部分持分面積492㎡），至於丁○○（應有
    部分持分面積688㎡）則表示只要不會拆到房子，沒有意見
    ，則贊同此方案者，持分比例將近半數。
  2.符合土地使用之分管現況及經濟效用：
  (1)分得A部分係共有人甲○○於系爭土地上所興建之門牌號碼
    新市鄉三舍27號三層樓房屋，分得B部分係共有人丁○○所有
    之門牌號碼三舍26號二層樓鋼筋混凝土房屋，在興建時有取
    得其他共有人之同意並填具使用土地同意書，為合法之建物
    ，具有經濟價值，應予保留。
  (2)編號D之部分由丑○○所分得，與其相鄰之同段357之4號土
    地，為其媳婦王美娥、吳美香二人所共有。編號E之部分由
    寅○○、辰○○、卯○○保持共有，與其相鄰之土地同段
    357之3號土地，則為其母親林李金看所有，與相鄰土地合併
    使用後，即可連接社區巷道對外通行，且歷經數十年均為上
    開使用方式。
  (三)如附圖7分割方案，具有下列優點：
  1.維持各共有人使用土地之現況，符合經濟效益：
  (1)共有人甲○○於系爭土地上所興建之門牌號碼新市鄉三舍27
    號三層樓房屋在興建時，有取得其他共有人之同意並填具使
    用土地同意書（證物已呈），為合法之建物，原興建時設有
    停車空間，亦係共有人同意甲○○興建停車空間及鐵皮屋，
    均具有經濟價值，應予以保留。共有人丁○○所有之門牌號
    碼三舍26號二層樓鋼筋混凝土房屋，於興建時有取得其他共
    有人之同意填具土地使用同意書，且為合法之建物，均予以
    保留。依此分割方案，共有人甲○○分得之土地上僅留一小
    塊之停車空間，為共有人於系爭建物興建時已有同意，於分
    割後仍予以保留。
  (2)分割後C部分之位置，由共有人戊○○、辛○○二人共有，
    該部分水池係其二人之父親林英進所挖設，且種植玉米的部
    分亦係林英進所管理使用，後因林英進年老才交由丑○○種
    植，此由共有人於原審法院94年7月6日勘驗現場所自承者（
    詳見原審卷第116頁、第117頁），是將該部分土地分由其二
    人共有，符合共有人之分管契約約定。
  (3)依甲○○所提出之上開分割方案，維持各共有人土地使用之
    現況，無須拆除共有人所有，具有經濟價值之房屋，減少共
    有人所受之損害，亦符土地使用及經濟效益。
  (4)依附圖7分割方案，原來即有之化糞池及化糞池污水管線均
    維持現狀，無庸遷移。
  2.各共有人分割後分得之土地位置均面臨馬路，符合公平原則
    ：依上開分割方案，分割後多數共有人分得之土地均有面臨
    台19甲線道，而分配C位置之共有人戊○○、辛○○，其土
    地亦有面臨南側約5公尺寬之柏油道路可對外通行。
  3.分割後各共有人分得之土地形狀較為方整，符合經濟效益：
    依上開分割方案，各共有人分得之土地形狀較為完整方正，
    各共有人分得之面積與其持分面積相當，減少因面積減少而
    發生補償之機率，符合各共有人之最佳經濟效益。
  4.與被上訴人巳○○提出之分割方案相較，各共有人於二方案
    分得之土地位置均相同：上訴人甲○○所提出之上開分割方
    案，與被上訴人巳○○提出之方案相較，各共有人分割後取
    得土地之位置相同，各共有人取得之土地形狀較為方整，各
    共有人無論是建築或是作耕作使用，均非常便利，是上訴人
    甲○○提出之分割方案符合各共有人之利益。
  5.將來卯○○施工時我們的化糞池排水管會無法排水。且雖然
    卯○○現在有承諾，但如果將來轉手或繼承，而且排水管遲
    早亦會壞掉，為了避免日後糾紛，至少要留有這一塊。
  6.又按提出之附圖6分割圖，是不會拆到房子，但我們只要求
    有一條路走。
  (四)依附圖6分割，嚴重損及甲○○利益，亦不符全體之利益：
  1.甲○○雖分得編號C，然仍有其所建築之鐵皮屋、鋼筋水泥
    庭院等在其未分得之土地，若須加以拆除，將影響原有之房
    屋基礎，且分割後土地之形狀不平整，相較於其他共有人，
    對共有人甲○○顯然不利。
  2.依附圖6分割，編號B、C土地上有辛○○、戊○○父親林英
    進所挖掘之池塘，為辛○○、戊○○所不爭執，惟分割後卻
    劃歸午○○及甲○○，而辛○○則與戊○○則分配到編號E
    完整土地，顯然對於上開共有人有所不利。
  3.上訴人訴訟代理人辯稱依照附圖6分割，甲○○可得到分配
    池塘之補償云云，甲○○否認之，蓋依華聲公司鑑定之結
    果，依附圖6分割，甲○○雖可得補償金額62萬596元，然該
    金額係因甲○○分割後取得之土地，面積較原持分面積減少
    ，因而獲得補償，有上開鑑定報告可證。
  4.共有人雖出具同意書，同意將系爭土地前之同地段365-2地
    號土地出租與甲○○使用云云，然並未表示租金若干，倘日
    後若以顯不相當之金額要求給付通行費，勢必要被迫接受，
    對甲○○而言亦顯失公平。
  5.依附圖6分割，甲○○分得C部分係沿著房子邊緣分割，房子
    車道下有化糞池，甲○○勢須更改所有管線，損害鉅大。且
    因沿房屋邊緣分割，若不預留空地，則分割後甲○○分得之
    後方大片土地，車輛完全無法進出，且於屋後方興建停車空
    間及放置務農車輛工具之鐵厝，都將因無適當通道連接外面
    道路而形同廢置，損害鉅大。
  6.由於甲○○房屋建物及鄰近之通道比路面抬高1.8m，若依附
    圖6之分割方案沿著甲○○房子邊緣分割土地，分得鄰地之
    共有人將來開發土地將該鄰地填土挖除，將產生甲○○建築
    物基礎外露，對建築物結構安全產生威脅之情形。
  (五)綜上所述，共有人甲○○提出之分割方案（附圖2、附圖7）
    均符合各共有人之最佳利益。
三、證據：援用歷審所提證據。
己、上訴人辰○○、寅○○、卯○○、癸○○方面：
一、聲明：(一)原判決廢棄。(二)希按如附圖6所示方案分割。(三)訴
    訟費用由被上訴人負擔。
二、陳述：除與原判決及發回前本院判決記載相同者，茲引用之
    外，補稱：辰○○、寅○○、卯○○三人願繼續保持共有，
    希望依如附圖6分割方案分割，不同意附圖7分割方案及華聲
    公司鑑定報告書鑑定意見。上訴人卯○○並稱上訴人甲○○
    的化糞池管線只占用伊分得土地的一小部分，伊無所謂。至
    於將來土地都要填高，不會影響上訴人甲○○的排水，將來
    施工如果有破壞到他的水管，我願意補修，我願意讓他的化
    糞池水管通過我分得的土地。
三、證據：援用歷審所提證據。
庚、被上訴人巳○○方面：
一、聲明：(一)原判決廢棄。(二)希按如附圖6所示方案分割。(三)訴
    訟費用由上訴人負擔。
二、陳述：除與原判決及發回前本院判決記載相同者，茲引用之
    外，補稱：
  (一)不同意附圖7分割方案送華聲公司鑑定報告書鑑定意見，主
    張如附圖6之分割方案，被上訴人係365之2地號土地地主之
    一，我們全部共有人同意將上訴人甲○○屋前的土地租給他
    ，讓他通行。
  (二)上訴人甲○○提出附圖方案7，對編號F被上訴人取得凹隙地
    明顯不利於土地之利用，被上訴人無法接受，且斜度接近45
    度之地形，共有人均表示拒絕同意採附圖方案7分割方案，
    土地自身又不符目前土地之使用現況，自非妥適。
  (三)附圖7分割方案地形並無方正，影響補償費之分配，又不符
    合現況，自非妥適。實應斟酌共有人全體利益，且為多數共
    有人所同意之方案。
  (四)附圖6編號F位置應分歸為被上訴人所有，因與三舍段357號
    土地持有人林瑩一有急需合併利用之必要，故應予以保留，
    以符合土地使用及經濟效益。
三、證據：援用歷審所提證據，並提出土地使用權同意書、台南
    縣政府核發自用農舍使用執照、照片影本各乙份。
辛、本院依上訴人丑○○及甲○○等人之聲請將新分割方案（附
    圖6、附圖7）送請台南縣新化地政事務所重新測量製作分割
    圖，並就兩造原應有部分與分割後所分得土地之價值暨應互
    相找補金額送華聲公司鑑定。
    理  由
一、被上訴人起訴主張：坐落台南縣新市鄉○○段365之3地號土
    地（下稱系爭土地）為兩造共有，應有部分各如附件一所示
    ，兩造間就系爭土地並無不能分割之協議，且其性質上亦無
    不能分割之情形，因共有人間不能達成協議，為此依民法第
    823條第1項規定，求為分割共有物之判決等語。（原審採如
    附圖2所示分割方案之判決）
二、上訴人丑○○主張依附圖6方案分割；上訴人卯○○、辰○
    ○、寅○○主張依附圖6方案分割，並願繼續保持共有；上
    訴人戊○○、辛○○主張依附圖6方案分割，並願繼續保持
    共有；上訴人丁○○則表示只要不拆到房子，採何種分割方
    案無意見；上訴人午○○主張依附圖2或附圖7方案分割；上
    訴人甲○○先提出附圖2之分割方案，再於本院提出附圖7之
    分割方案，主張2方案擇一分割；上訴人癸○○則主張依附
    圖6方案分割。
三、按共有物如無因物之使用目的不能分割或契約訂有不分割之
    期限者，各共有人，得隨時請求分割共有物；共有物之分割
    方法，不能協議決定者，法院得因任何共有人之聲請，命以
    原物分配於各共有人，或變賣共有物，以價金分配於各共有
    人之方式分配。以原物為分配時，如共有人中，有不能按其
    應有部分受分配者，得以金錢補償之，民法第823條、第824
    條分別定有明文。經查：
  (一)被上訴人主張系爭土地為兩造所共有，各共有人應有部分比
    例如原判決附表1所示。又系爭土地地目雖為田，使用分區
    為特定農業區，乃屬耕地，惟兩造係於89年1月4日農業發展
    條例修正施行前取得者，自得分割為單獨所有，且兩造就系
    爭土地並無因物之使用目的不能分割或契約定有不分割之期
    限致不能分割之情形，惟因無法達成協議分割之事實，有土
    地登記謄本乙份附卷足憑（原審調字卷第11頁至第16頁），
    且為兩造所不爭執，並經原審新市簡易庭調解不成立，堪信
    被上訴人前揭主張為真實。再徵之兩造就分割之方法各有主
    張，顯已無法協議分割之方法以觀，則揆諸前揭法條規定，
    被上訴人訴請裁判分割，於法並無不合。
  (二)按分割共有物，以消滅共有關係為目的。法院裁判分割共有
    土地時，除因該土地內部分土地之使用目的不能分割（如為
    道路）或部分共有人仍願維持其共有關係，應就該部分土地
    不予分割或准該部分共有人成立新共有關係外，應將土地分
    配於各共有人單獨所有（最高法院69年台上字第1831號判例
    意旨參照）。本件上訴人戊○○、辛○○二人（原審卷第
    162頁）及上訴人寅○○、辰○○、卯○○分別陳明願按應
    有部分之比例繼續保持共有取得，得於分割後維持共有關係
    。
四、查系爭土地西側臨寬20公尺之台19甲縣道，南側有一條東西
    向寬5公尺之柏油社區道路，東、北側均臨他人土地無路可
    對外通行。土地西邊部分由南向北分為四塊區域使用，上興
    建有五棟建築物，即土地西南側興建有編號F二層樓鋼筋混
    凝土造房屋門牌號碼新市鄉三舍25號、編號G一層樓鐵皮屋
    、編號D二層樓鋼筋混凝土房屋門牌號碼新市鄉三舍26號及
    編號E一層樓鐵皮屋，均為視同上訴人丁○○所興建使用，
    該二部分房屋面積合計約419平方公尺，土地西中側興建有
    編號B為視同上訴人甲○○所興建門牌號碼新市鄉三舍27號
    三層樓鋼筋混凝土房屋、編號C一層樓鐵皮屋及編號A鐵皮屋
    ，如複丈成果圖1.2.3.4.點搭建圍牆下鋪設水泥地圍成一區
    域使用，土地西北側所臨之同段364之1地號土地有訴外人林
    朝和所興建之一層樓鐵皮屋。土地東側部分則無建物，視同
    上訴人丁○○、甲○○所有建物東側之土地有水池一座，部
    分種植玉米及香蕉，土地東北側部分則為空地，有原審94年
    7月6日勘驗筆錄及所附草圖、台南縣新化地政事務所複丈成
    果圖、前審96年7月12日勘驗筆錄（原審卷第113頁至第120
    頁、第125頁，本院前審卷第47頁至第48頁）附卷可稽，堪
    信真正。次查，系爭土地東南側水池係戊○○、辛○○之被
    繼承人林英進於五年前所挖，系爭土地種植玉米、香蕉部分
    原亦由林英進管理使用，現由上訴人丑○○管理使用，東北
    側土地則由訴外人林李金看（視同上訴人寅○○、辰○○、
    卯○○之母）管理使用各情，業據視同上訴人辛○○、丑○
    ○陳明在案，並有勘驗筆錄記載足憑，復為其他共有人所不
    爭執，上開土地使用現狀，亦堪認定。
五、次按法院就共有物為裁判分割時，應依民法第824條為適當
    之分割，即考慮各當事人之意願、共有物之性質、使用現狀
    、經濟效用及全體共有人之利益等公平決定之。又裁判分割
    固不限於何方法，惟如何使分割後各部分之經濟價額，其應
    有部分之比值相當，要當予以顧及，以符公平原則。又裁判
    上定共有物之分割分法，法院有審酌共有物各種情形，顧及
    共有人全體利益而自由裁量之權，不受任何當事人主張之拘
    束（最高法院29年上字第1792號判例、85年度台上字第338
    號判決意旨參照)。再按，分割共有物固不受分管契約之拘
    束，惟儘量依各共有人使用現狀定分割方法，以維持現狀，
    減少共有人所受損害，當不失為裁判分割斟酌之一種原則（
    最高法院82年度台上字第1990號判決意旨參照）。再按分割
    共有物之訴，係為使共有關係變為單獨所有，故以原物分配
    於各共有人時，應顧及均衡原則，並須就各共有人應有部分
    之比例、因聚族而居之傳統關係所處之位置、有無明示或默
    示之分管契約等因素加以考量。經查，有關系爭土地之分割
    方案，被上訴人於原審起訴原主張依附圖1分割方案分割，
    惟經最高法院發回更審後，改主張依附圖6方案分割；上訴
    人丑○○、卯○○、戊○○、辛○○、辰○○、寅○○則亦
    主張依附圖6方案分割；上訴人丁○○則表示只要不拆到房
    子，採何種分割方案無意見，上訴人午○○與上訴人林炎明
    則主張依附圖2或附圖7方案擇一分割，業見上述，因此本院
    僅就原審判決所採之附圖2及附圖6、7分割方案分別比較說
    明如下（附圖其他分割方案，則不再予以審酌）：
  (一)如附圖2所示之分割方案部分：（如附件二）
  1.優點：
    依附圖2所示之分割方法，兩造所分得之土地雖多屬完整方
    正，並與共有人之使用現況大致相符，符合土地使用及經濟
    效用，且無須拆除土地上之上訴人丁○○、甲○○之合法建
    物。
  2.缺點：
    惟此分割方案除上訴人甲○○外，均為其他共有人所不採，
    且分得編號Ｃ、Ｄ、Ｅ部分土地之共有人無道路可對外通行
    。
  (二)如附圖6所示之分割方案部分（如附件三）：
  1.優點：
  (1)如附圖6所示之分割方法，為上訴人丁○○、丑○○、戊○
    ○、辛○○、寅○○、辰○○、卯○○、癸○○及被上訴人
    巳○○等多數共有人所贊同，與多數共有人意願相符。
  (2)本方案兩造所分得之土地與共有人之使用現況大致相同，符
    合土地原使用狀態及經濟效用。
  (3)依此方案，各共有人分得土地地形完整，無須拆除系爭土地
    上之上訴人丁○○所有之門牌號碼新市鄉三舍26號二層樓鋼
    筋混凝土房屋及上訴人甲○○所有新市鄉三舍27號三層樓房
    屋之合法建物，減少共有人所受之損害，亦符土地使用及經
    濟效益。
  (4)又依分得土地之應有部分及價值酌定金錢補償方案，符合公
    平原則。
  (5)全體共有人分得土地均面臨台19甲道路（如依此方案，其他
    共有人願將365-2地號土地出租上訴人甲○○以供通行），
    全部可以對外通行聯絡。
  2.缺點：
  (1)如附圖6所示之分割方案，上訴人甲○○土地所建築之鐵皮
    屋、鋼筋水泥庭院需加以拆除，惟係上訴人甲○○面積不足
    所致（房屋占用絕大部分面積）。
  (2)如依附圖6所示之分割方案，編號B土地上有辛○○、戊○○
    父親林英進所挖掘之池塘，為辛○○、戊○○所不爭執，分
    割後卻劃歸午○○，與原使用現狀不符，顯不合理，本院乃
    加以修正，將原附圖6所示之分割方案編號B部分土地改分上
    訴人辛○○與戊○○所有，並繼續保持共有，編號E部分則
    改分給上訴人午○○，以示公平。
  (3)依如附圖6所示分割，上訴人甲○○分得C部分係沿著房子邊
    緣分割，房子車道下有化糞池之管線，惟隔鄰分得土地之共
    有人寅○○等人明確表示同意上開管線不予變更，如有遷移
    亦願自行修補負擔費用，對上訴人甲○○並不造成損害。
  (4)上訴人甲○○主張此方案因沿房屋邊緣分割，無法停放車輛
    ，車輛亦無法進出使用屋後方土地云云，因上訴人蓋屋時預
    留空地太少，況縱依上訴人所主張如附圖方案7車輛亦無法
    進入屋後（係房屋建築所在位置問題，自非關方案之取捨）
    。
  (三)如附圖7所示之分割方案部分：（如附件四）
  1.優點：
  (1)維持共有人甲○○、丁○○各使用土地之現況，無須拆除共
    有人所有之房屋，減少共有人所受之損害，亦符土地使用及
    經濟效益。
  (2)分割後C部分之位置，由共有人戊○○、辛○○二人共有，
    該部分水池係其二人之父親林英進所挖設，且種植玉米的部
    分亦係林英進所管理使用，後因林英進年老才交由丑○○種
    植，將該部分土地分由其二人共有，符合共有人之分管契約
    約定。
  (3)上訴人甲○○原來即有之化糞池及化糞池污水管線均維持現
    狀，無庸遷移。
  (4)各共有人分割後分得之土地位置均面臨馬路，符合公平原則
    ：依上開分割方案，分割後多數共有人分得之土地均有面臨
    台19甲線道，而分配C位置之共有人戊○○、辛○○，其土
    地亦有面臨南側約5公尺寬之柏油道路可對外通行。
  (5)依分得土地價值互為補償，符合公平原則。
  2.缺點：
  (1)依此方案，上訴人甲○○分得面臨道路之面寬加大，未面臨
    道路後方土地較少，使分配C位置之上訴人戊○○、辛○○
    及丁○○（B）、午○○（D）分得土地之地形不完整，價值
    減損，獨厚上訴人甲○○一人，難謂公平。
  (2)此方案僅上訴人甲○○、王萬掌2人贊同，其他共有人均不
    同意，不符各多數共有人之意願。
  (四)本院審酌上情，認以修正後之如附圖6所示之方案分割較為
    公平、合理，爰採為本案之分割方案。（至於系爭土地靠台
    19甲線道路間隔364之2地號土地通行不便，係如附圖2、6、
    7或其他方案均不能避免之問題）
六、末按「法院裁判分割共有物，除應斟酌各共有人之利害關係
    ，及共有物之性質外，尚應斟酌共有物之價格，倘共有人中
    有不能按其應有部分受分配，或所受分配之不動產，其價格
    不相當時，法院非不得命以金錢補償之。」、次按「共有物
    之原物分割，依民法第825條規定，係各共有人就存在於共
    有物全部之應有部分，互相移轉，使各共有人取得各自分得
    部分之單獨所有權。故如共有物之價值因位置不同而有差異
    ，因原物分割而取得之價值較其應有部分折算價值為多者，
    即應以金錢補償其分配價值較少之共有人。如分配較多及較
    少之共有人均為多數時，為期公平，並符上開共有物應有部
    分互相移轉之原則，該每一分配較多之共有人即應就其補償
    金額，對於分配較少之共有人全體為補償，並依各該短少部
    分之比例，定其給付金額。」（最高法院57年台上字第2117
    號判例、87年度台上字第28號判決參照）。
七、系爭土地之西側臨寬20公尺之台19甲線縣道，南側有一條東
    西向寬5公尺現有道路，系爭土地東側須由共有人自行留設
    道路地，以通行至南側現有道路，以土地臨路條件而論，系
    爭土地西側之價值顯較東側為高。又依附圖6所示分割方案
    依修正後所示，其中編號Ａ部分面積688平方公尺土地，分
    歸上訴人丁○○取得；編號Ｂ部分面積492平方公尺土地，
    分歸上訴人戊○○、辛○○取得，並按每人應有部分各2分
    之1之比例保持共有；編號Ｃ部分面積736平方公尺土地，分
    歸上訴人甲○○取得；編號Ｄ部分面積492平方公尺土地，
    分歸上訴人寅○○、辰○○、卯○○，按每人應有部分各3
    分之1之比例共有取得；編號Ｅ部分面積492平方公尺土地，
    分歸上訴人午○○取得；編號Ｆ部分面積492平方公尺土地
    ，分歸被上訴人巳○○取得；編號Ｇ部分面積492平方公尺
    土地，分歸上訴人丑○○取得；編號Ｈ部分面積49平方公尺
    土地，分歸上訴人癸○○取得，各共有人所分得土地，因分
    得位置、大小、地形等因素，致經濟價值顯有差異，自應併
    同計算相互為補償之標準，以示公平。嗣經本院送請華聲企
    業發展鑑定顧問有限公司鑑定結果「本案土地365-3地號其
    西側臨台19甲線道路部分尚被365-2、364-1、364地號土地
    阻擋無法直接臨現有道路，但365-2、364-1、364地號之所
    有權人，部分為本案之共有人，故就不受其出入影響，因此
    區○○路線價位區與路線減成區。」、「本案A、C、D區之
    共有人無上述3筆土地之持分，F區則無其中2筆土地之持分
    ，故皆無法自由出入西側道路，故以路線減成區估之。3.本
    案E、G、H區共有人，為上述3筆土地之共有人，故可自由出
    入西側道路，故以路線價位區估之」（鑑定報告書第6頁）
    ，再將系爭土地區分裏地價位區○巷道價位區、路線角邊區
    ，顯已就各共有人所分得土地對外聯絡狀況及現有經濟價值
    加以考量，鑑定認定系爭土地價值新台幣4595萬3186元（鑑
    定書第5頁），上訴人丁○○分割後土地價值增加57萬6040
    元，上訴人午○○分割後土地價值增加25萬4122元，上訴人
    丑○○分割後土地價值增加54萬3396元，上訴人癸○○分割
    後土地價值增加4萬7781元；上訴人甲○○分割後價值減少
    62萬596元，上訴人寅○○、辰○○、卯○○分割後土地價
    值各減少14萬676元，上訴人戊○○、辛○○分割後價值各
    減少4萬4333.5元，被上訴人巳○○分割後價值土地減少29
    萬48元。依此，上訴人丁○○應提出57萬6040元，上訴人午
    ○○應提出25萬4122元，上訴人丑○○應提出54萬3396元，
    上訴人癸○○應提出4萬7781元後；由上訴人甲○○應受補
    償62萬596元，上訴人寅○○、辰○○、卯○○應各受補償
    14萬676元，上訴人戊○○、辛○○各應受補償4萬4333.5元
    ，被上訴人巳○○應受補償29萬48元，總補償金額142萬13
    39元（詳如附件六），此項鑑定公正客觀，應屬可採，爰並
    命上訴人丁○○、午○○、丑○○、癸○○應如數提出上開
    金額分別補償予上訴人甲○○、寅○○、辰○○、卯○○、
    戊○○、辛○○及被上訴人巳○○，並按如附件五所示之受
    償金額比例分配之。
八、綜上所述，上訴人丑○○所提出之如附圖6所示之分割方案
    ，經本院修正後（即上訴人午○○與上訴人戊○○、辛○○
    分得部分部分對調，如附件三），符合公平客觀之原則及保
    持土地使用之現狀，不僅分割後地形較為完整，且均面向台
    19甲線道路或365之4地號既成道路，避免拆除上訴人甲○○
    及丁○○合法興建之房屋，可使各共有人對土地為充分之利
    用，提高經濟效用，符合各共有人之利益，故為本院採為本
    案之分割方案：至於原審所採用如附圖2（如附件二），不
    符多數共有人之願望，且部分分割後土地無出路，其餘上訴
    人甲○○所提出如附圖7所示之分割方案（如附件四），亦
    非適當之分割方法，上訴意旨指摘原判決不當，求為廢棄，
    洵有理由，應由本院將原判決廢棄，並改判如主文第二項、
    第三項所示。
九、本件事證已臻明確，兩造其餘攻擊防禦方法及證據資料，核
    與本件判決結果不生影響，不予一一論述，併予敘明。
結論：本件上訴有理由，依民事訴訟法第450條、第78條、第85
條第1項但書、第80條之1，判決如主文。
中    華    民    國    98    年    4     月     7    日
                  民事第三庭    審判長法  官   陳光秀
                                      法  官   莊俊華
                                      法  官   曾平杉
上為正本係照原本作成。
如對本判決上訴，須於判決送達後20日內向本院提出上訴狀，未
表明上訴理由者，應於上訴後20日內，向本院提出理由書（須附
繕本）。依法應委任律師為訴訟代理人，始得上訴。
中    華    民    國    98    年    4     月    10    日
                                      書記官  葉秀珍
【附記】
民事訴訟法第466條之1：
(1)對於第二審判決上訴，上訴人應委任律師為訴訟代理人。但上
  訴人或其法定代理人具有律師資格者，不在此限。
(2)上訴人之配偶、三親等內之血親、二親等內之姻親，或上訴人
  為法人、中央或地方機關時，其所屬專任人員具有律師資格並
  經法院認為適當者，亦得為第三審訴訟代理人。
民事訴訟法第466條之2：
  上訴人無資力委任訴訟代理人者，得依訴訟救助之規定，聲請
  第三審法院為之選任律師為其訴訟代理人。
附件一：
┌────┬────────┐
│共 有 人│ 應有部分比例   │
├────┼────────┤
│巳○○  │ 八分之一       │
├────┼────────┤
│丑○○  │ 八分之一       │
├────┼────────┤
│午○○  │ 八分之一       │
├────┼────────┤
│戊○○  │                │
│辛○○  │                │
│（即共有│各十六分之一    │
│人林英進│                │
│之繼承人│                │
│）      │                │
├────┼────────┤
│丁○○  │ 八十分之十四   │
├────┼────────┤
│甲○○  │ 八十分之十五   │
├────┼────────┤
│癸○○  │ 八十分之一     │
├────┼────────┤
│寅○○  │ 二十四分之一   │
├────┼────────┤
│辰○○  │ 二十四分之一   │
├────┼────────┤
│卯○○  │ 二十四分之一   │
└────┴────────┘


司法院資訊處製作；財團法人民間司法改革基金會備份。
